【裁判字號】    95,選上更(一),4
【裁判日期】    950731
【裁判案由】    違反公職人員選舉罷免法
【裁判全文】
臺灣高等法院高雄分院刑事判決     95年度選上更(一)字第4號
    上  訴  人  臺灣高雄地方法院檢察署檢察官
    被      告  甲○○
    選任辯護人  丁玉雯  律師
上列上訴人因被告違反公職人員選舉罷免法案件，不服臺灣高雄
地方法院94年度選訴字第3號中華民國94年6月13日第一審判決（
起訴案號：臺灣高雄地方法院檢察署93年度選偵字第30號），提
起上訴，本院判決後，經最高法院發回更審，本院判決如下：
    主  文
上訴駁回。
    理  由
一、公訴意旨略以：被告甲○○為高雄市苓雅區公所苓中里、永
    康里里幹事，於民國93年底第6 屆立法委員選舉期間，擔任
    第6 屆高雄市南區立法委員候選人朱挺介競選總部顧問一職
    ，其為替朱挺介輔選，基於概括之犯意，於93年11月25日下
    午1 時許，至高雄市苓雅區「漢泰華城」社區，即高雄市○
    ○區○○路156 號1 樓李大樹之門口騎樓泡茶處，連續分別
    向有投票權之選民即被告周文傑行求問稱：「你這次支持何
    人？朱姓候選人蓋得下去嗎？」，被告周文傑回以稱：「有
    拿就蓋得下去。」被告甲○○即問稱：「你家有幾票？」，
    被告周文傑即回答稱：「我家裡有5 票，不過我媽媽沒和我
    住在一起，所以我有把握的只有4 票」，被告甲○○隨即答
    稱：「那我幫你處理四票，一定要蓋得下去。」等語，雙方
    達成期約賄賂，而約定投票給朱挺介，為一定之行使。被告
    甲○○復向被告李大樹行求稱：「你要支持投票給朱挺介，
    你家有幾張選票？」被告李大樹明知被告甲○○幫朱挺介拉
    票期約買票，仍回稱：我會支持朱挺介，家中有4 票等語。
    被告甲○○隨即自上衣口袋取出紙和筆記載「李大樹家中有
    4 人」等字。以作為確認雙方達成期約，約定投票給朱挺介
    ，為一定之行使。隨後，被告甲○○再轉至同社區○○○路
    32巷10號找經營美容院之蔡美鳳，向蔡美鳳要求稱：「此次
    立法委員選舉有無特定支持的候選人？有人欠『朱家』人情
    ，若願意投票給朱挺介，有人願意「處理」，但是，不可能
    全面性買票，妳意思如何？」等語，以向蔡美鳳及其家人預
    備行求賄賂，要求投票給朱挺介，約其為一定之行使。因認
    被告甲○○涉有公職人員選舉罷免法第90條之1 第1 項、第
    2 項對於有投票權人預備行求、期約賄賂之罪嫌云云。
二、按犯罪事實應依證據認定之，無證據不得認定犯罪事實，又
    不能證明被告犯罪或其行為不罰者，應諭知無罪之判決，刑
    事訴訟法第154 條第2 項及第301 條第1 項分別定有明文。
    再認定犯罪事實，所憑之證據，雖不以直接證據為限，間接
    證據亦包括在內，然無論直接或間接證據，其為訴訟上之證
    明，須於通常一般之人均不致於有所懷疑，而得確信其為真
    實之程度者，始得據之為有罪之認定，倘其證明尚未達到此
    一程度，而有合理性懷疑之存在時，即無從為有罪之認定，
    根據「罪證有疑，利於被告」之證據法則，即不得遽為不利
    於被告之認定（最高法院著有76年臺上字第4986號判例可資
    參照）；再按犯罪事實之認定，應憑真實之證據，倘證據是
    否真實尚欠明顯，自難以擬制推測之方法，為其判斷之基礎
    ，而認定犯罪事實之證據係指足以認定被告確有犯罪行為之
    積極證據而言，該項證據自須適合於被告犯罪事實之認定，
    始得採為斷罪資料（最高法院53年臺上字第656號、29年上
    字第3105號判例可資參照）。
三、證據能力方面：
（一）按被告以外之人於審判外之言詞或書面陳述，除法律有規
      定者外，不得作為證據，刑事訴訟法第159 條第1 項定有
      明文。刑事訴訟法第159 條之2 規定：「被告以外之人於
      檢察事務官、司法警察官或司法警察調查中所為之陳述，
      與審判中不符時，其先前之陳述具有較可信之特別情況，
      且為證明犯罪事實存否所必要者，得為證據」。其中條文
      所謂證人之「先前不一致之陳述」，與一般傳聞陳述不同
      ，蓋一般而言，傳聞陳述不得為證據之主要理由，在於審
      判外之陳述未經宣誓，亦未經詰問，裁判者又未能親自見
      聞，具有真實性之疑慮。而證人「先前不一致之陳述」，
      係指先前於審判外陳述之人（證人）現於法院作證，且該
      審判外之陳述與該證人於審判中之證詞相較有不一致之情
      形。因此後者既於審判中作證，即處於法院得親自觀察證
      人前後陳述不一致之反應，以判斷究何者較為可採，且就
      詰問而言，因該證人現於法院作證，被告不但得對證人現
      在之證詞進行詰問，亦得詰問其先前之陳述。因此，案件
      於審理時既已賦予被告於審判上親自詰問本案共同被告即
      證人之機會，被告等人對於任何各該證人於警訊中、偵查
      中、或審理中有何不利於被告之證述，均有表示意見之機
      會，則此時，如法院認為先前之陳述較可信、更具證據價
      值時，自得為證據，法院自得就其陳述之內容何者較為可
      信以為判斷，此亦為刑事訟訟法第159 條之2 對於傳聞法
      則之例外規定之意旨，併此敘明。另按被告以外之人於偵
      查中向檢察官所為陳述，除顯有不可信之情況者外，得為
      證據，同法第159 條之1 第2 項定有明文。偵查中對被告
      以外之人（包括證人、鑑定人、告訴人、被害人及共同被
      告等）所為之偵查筆錄，或被告以外之人向檢察官所提之
      書面陳述，性質上均屬傳聞證據。惟現階段刑事訴訟法規
      定檢察官代表國家偵查犯罪、實施公訴，依法其有訊問被
      告、證人及鑑定人之權，證人、鑑定人且須具結，而實務
      運作時，檢察官偵查中向被告以外之人所取得之陳述，原
      則上均能遵守法律規定，不致違法取供，其可信度極高，
      職是，被告以外之人前於偵查中已具結而為證述，除反對
      該項供述得具有證據能力之一方，已釋明「顯有不可信之
      情況」之理由外，不宜以該證人未能於審判中接受他造之
      反對詰問為由，即遽指該證人於偵查中之陳述不具證據能
      力。
（二）本件證人周文傑、李大樹、蔡美鳳、唐嘉徽等人於高雄市
      調處及偵訊中所為之陳述，均屬審判外之陳述，衡其所述
      ，客觀上，並無何不法取供之情形，且於偵查中業令前述
      證人依法具結，縱於程序上未告以刑事訴訟法第181 條、
      第186 條第2 項等事項，惟拒絕證言權及法院之告知義務
      ，係為保護證人所設，法院苟未踐行告知義務，對於被告
      訴訟防禦權之行使並無妨礙，尚無因此據以為否認證人供
      述之證據能力。至於證人所述是否合理可信，則屬證據力
      之範圍，自當由法院依經驗及論理法則認定之。
四、公訴人認被告甲○○涉有公職人員選舉罷免法第90條之1 第
    1 項、第2 項上揭對於有投票權人預備行求、期約賄賂等罪
    嫌，無非係以：被告甲○○於警、偵訊中之筆錄、證人即共
    同被告周文傑於警、偵訊中之證詞、證人即共同被告李大樹
    於警、偵訊中之證詞、證人蔡美鳳之證詞及甲○○受聘為朱
    挺介競選總部顧問之聘書等為論據。
五、訊據被告甲○○坦承向周文傑、李大樹、蔡美鳳等人拉票之
    事實不諱，然矢口否認有何預備刑求、期約賄賂等犯行，辯
    稱：我是覺得朱挺介不錯，所以向他們推薦、拉票，我有向
    蔡美鳳強調不是買票，不要誤會等語。
六、經查：
(一)證人周文傑雖於93年12月10日高雄市調處調查時及93年12月
    10日偵訊中均供承：被告甲○○於93年11月25日前往證人李
    大樹之佳宏印刷行，為第6 屆高雄市南區立法委員選舉候選
    人朱挺介向證人周文傑等人拉票，並詢問渠等之理想候選人
    為何，並向證人周文傑詢以：倘若係朱挺介，是否蓋的下去
    等語時，證人周文傑固稱：若有就蓋得下去等語。惟究證人
    周文傑所稱「如果有的話，就蓋的下去」所指何意？據證人
    周文傑自稱：伊是指如果甲○○替朱挺介買票，伊有收到錢
    的話，就投給朱挺介；並稱：甲○○於上次（第5 屆）立委
    選舉時，曾替某候選人以每票500 元來向我買4 票，所以此
    次立委選舉，甲○○雖未言明每張選票的買票金額，但因有
    上次的經驗，我認為甲○○應該也是以每票500 元或1,000
    元的代價向我買票等語。惟詳觀前揭證人周文傑所述，其無
    非係證人周文傑自己內心之期待。證人周文傑是否將此一內
    心期待，明白表示於被告甲○○、而甲○○亦顯然知道周文
    傑此一內心意思，不無疑問。又證人周文傑雖陳稱，因去年
    甲○○亦曾以向伊買票，因此認為甲○○係欲以500 元或1,
    000 元向伊買票云云。惟被告甲○○是否果於前屆立委選舉
    時向證人周文傑買票一節，乃係周文傑之片面之詞，並無從
    查知。況且周文傑倘去年係收受500 元之代價，為何期待被
    告甲○○將以1,000 元之代價向伊買票，亦難謂合理。又進
    而言之，既然周文傑供稱，伊係自己心想被告甲○○將以每
    票500元或1,000元等語，更益證明被告甲○○未曾向周文傑
    提及有關投票之對價，自難以被告甲○○詢及「是否蓋得下
    去」等語，即認被告甲○○向周文傑行求賄賂之舉。又關於
    被告甲○○曾詢及證人周文傑家中有幾票，要幫伊處理一節
    ，衡諸我國選舉文化中，為鞏固票源，時而助選員對於其所
    拉得之票數得以掌握，對選情之成敗，亦有較正確之預測，
    既然被告甲○○與周文傑均未曾談及對價，亦對於對價並未
    有合致之情形，又無任何證據足認為被告甲○○與周文傑間
    有何對價之默契，被告甲○○詢問票數，為其處理，亦無非
    係助選人員確保票源所為，尚難逕認為被告甲○○與周文傑
    有達成期約賄賂之犯行。
(二)另證人李大樹於93年12月10日高雄市調處調查稱：甲○○詢
    問我家中有投票權資格有幾人，並詢問可否支持朱挺介，我
    隨口回應表示我會支持朱挺介，並回答我家中有4 票，甲○
    ○當時站著隨即拿出紙和筆紀錄「李大樹家中有4 人」等字
    樣等語。惟證人李大樹並稱：甲○○並沒有講到要以多少錢
    向我買票；甲○○並無發放替朱挺介買票的賄款給我等語。
    被告甲○○既無提及提供何代價予李大樹，僅將李大樹家中
    有選舉資格之票數予以記載，實難認被告甲○○與李大樹有
    公訴人所指達成期約賄賂之情形。
(三)另證人蔡美鳳於93年12月10日高雄市調處調查時及偵訊中固
    稱：甲○○曾於11月25日下午1 時，前來我住處私下向我詢
    問，在此立法委員選舉有無特定支持的候選人，並表示有人
    欠「朱家」人情，若願意投票給朱挺介，有人願意「處理」
    ，但是不可能全面性買票，問我意思如何，我答稱：我已有
    特定支持的候選人，也不願介入這種買票的事，甲○○隨即
    離去未再連絡等語。惟於原審審理時又改結證稱：甲○○沒
    有說要向我買票，我沒有印象甲○○有提及有人會處理等語
    （見原審卷第126 頁、第127 頁）。其證詞顯然前後不一，
    自應詳究證人何者所述較為真實。觀之證人蔡美鳳於93年12
    月10日偵訊時結證稱：甲○○問我這次選舉有要支持何人，
    我就說我有自己要選的人，他說有人欠朱挺介的人情，受到
    人的拜託，我就說上次議員補選就是因為他們家的關係，但
    朱安雄女兒參選市議員補選又是最高票，我覺得很好笑等語
    （見93年度選偵字第30號卷第18頁），顯已如此斬丁截鐵向
    被告甲○○表明，其不可能投票予朱挺介，被告甲○○是否
    如此不無顧忌，仍向證人蔡美鳳表示要向其買票，亦非無疑
    。又時屆選舉期間，臺灣選情時常籠罩賄選疑雲，倘支持不
    同派系或候選人者，對於其他候選人積極之助選拉票行為，
    時有主觀上過於解讀之情形，亦非全無可能。因此，被告甲
    ○○所稱：我有請蔡美鳳支持朱挺介，並詢及投給朱挺介是
    否蓋的下去，因為我覺得大家對朱家印象都不好，我有向蔡
    美鳳強調，我只是要向她拉票，並非要買票，要其不要誤會
    等語，應屬可信。
(四)被告甲○○持有受聘為朱挺介競選總部顧問之聘書，雖據被
    告甲○○供承不諱，並有聘書1 紙在卷可憑（見93年選偵字
    第30號偵查卷第79頁），惟朱挺介競選總部所以發給被告甲
    ○○前開聘書，係因該競選總部在輔選期間曾拜訪過苓中里
    里長，而被告甲○○為該里總幹事，乃拜託被告甲○○代為
    替朱挺介拉票，且依選舉往例，發放聘書予被告甲○○，目
    的係希望讓其覺得獲得尊重，但事實上該聘書僅係選舉文宣
    花招之一，發放對象甚多，並非僅被告甲○○一人，只要可
    以幫助朱挺介之人，該競選總部均會發給聘書等情，業據證
    人唐嘉徽於原審審理時證述明確（見原審卷第91頁至第95頁
    ），參以現今社會選舉花招百出，以廣發聘書方式作為競選
    文宣花招之事，亦時有所聞，是以亦難憑此即謂被告甲○○
    為朱挺介之樁腳，進而為不利於被告甲○○知認定。
(五)再者，被告甲○○自承與候選人朱挺介並無何交情，應無自
    掏腰包為朱挺介買票之可能，而公訴人所提關於證人唐嘉徽
    交付甲○○之受聘為朱挺介競選總部顧問之證書，或卷附甲
    ○○與唐嘉徽之通訊監聽譯文內容，亦均不足以認定被告有
    自唐嘉徽或其他人處獲得足以支付選舉人之買票款項來源。
    況且，證人唐嘉徽之部分，業據臺灣高雄地方法院檢察署檢
    察官於94年1 月27日，以調查黃柄榮、唐嘉徽等人為立法委
    員候選人朱挺介進行賄選買票情形，經查無具體事證，於94
    年1月27日以94年度選他字第1號予以簽結等情觀之，更無足
    資認定被告甲○○有向證人等人預備行求、期約賄賂之犯行
    。
(六)本院前審共同被告李大樹、周文傑部分，經原審判處無罪，
    經上訴本院，本院前審判決駁回上訴，然檢察官僅對本案被
    告甲○○部分上訴，對於李大樹、周文傑部分則未上訴而告
    確定在案，故被告甲○○預備行求、期約賄賂之對象既已被
    判決無罪確定，其豈有預備行求、期約賄賂可言？
(七)綜上所述，公訴人僅憑被告甲○○於警、偵訊中之陳述、被
    告周文傑於警、偵訊及證詞、被告李大樹於警、偵訊及證詞
    、證人蔡美鳳之證詞及證人唐嘉徽於原審審理時關於送朱挺
    介聘書予被告甲○○部分之陳述暨上開顧問聘書，而分別依
    公職人員選舉罷免法第90條之1 第1 、2 項對於有投票權人
    預備行求、期約賄賂罪繩諸被告甲○○，所舉事證，未足排
    除合理性之懷疑，而達於通常一般人均不至於有所懷疑，堪
    予確信其已臻真實之程度，揆諸首開法條規定及判例意旨，
    當無從據以為被告甲○○有罪之認定。此外，復查無其他積
    極事證足資認定被告甲○○分別有被訴之對於有投票權人預
    備行求、期約賄賂罪，自應為被告甲○○無罪判決之諭知。
七、原審就被告甲○○部分，以不能證明被告甲○○犯罪，而諭
    知被告甲○○無罪之判決，經核於法並無不合。檢察官上訴
    意旨，以被告有預備行求、期約賄賂罪，業據：周文傑於
    高雄市調查處周文傑於93年12月10日於偵查中之證言李
    大樹於高雄市調查處李大樹於93年12月10日偵查中之證言
    證人蔡美鳳於高雄市調查處之證言等證述甚詳，並有甲
    ○○與唐嘉徽之通訊監察報告，其內容所謂「那天我跟你說
    的事情要很注意，現在已經很注意」「有些動作要稍停一下
    」等情為由，指摘原判決不當云云。然查：關於證人周文傑
    、李大樹、蔡美鳳等人之證詞，並無直接明確積極之證據足
    以證明被告甲○○有預備行求、期約賄賂罪之犯行，已詳前
    所述；至於卷附甲○○與唐嘉徽之通訊監聽譯文內容，亦均
    不足以認定被告有自唐嘉徽或其他人處獲得足以支付選舉人
    之買票款項來源。況且，證人唐嘉徽部分，業據臺灣高雄地
    方法院檢察署檢察官以調查黃柄榮、唐嘉徽等人為立法委員
    候選人朱挺介進行賄選買票情形，經查無具體事證予以簽結
    等情觀之，更無足資認定被告甲○○有向證人等人預備行求
    、期約賄賂之犯行。故檢察官上訴，為無理由，應予駁回。
據上論結，應依刑事訴訟法第368條，判決如主文。
本案經檢察官張其主到庭執行職務。
中    華    民    國    95    年    7     月    31    日
                  刑事第二庭    審判長法  官  林正雄
                                      法  官  陳啟造
                                      法  官  黃壽燕
以上正本證明與原本無異。
本判決被告不得上訴。
檢察官如不服本判決應於收受本判決後10日內向本院提出上訴書
狀，其未敘述上訴理由者，並得於提起上訴後10日內向本院補提
理由書狀（均須按他造當事人之人數附繕本）「切勿逕送上級法
院」。
中    華    民    國    95    年    7     月    31    日
                                      書記官  王婉蓉


司法院資訊處製作；財團法人民間司法改革基金會備份。
